臺灣臺中地方法院民事判決　　　　　　94年度保險字第12號
原　　　告　甲○○
　　　　　　丙○○
共　　　同
訴訟代理人　吳光陸律師
複代理人　　廖瑞鍠律師
被　　　告　新安東京海上產物保險股份有限公司
法定代理人　戊○○
訴訟代理人　乙○○
上列當事人間請求給付保險金事件，本院於民國94年7月6日言詞
辯論終結，判決如下：
    主    文
原告之訴及其假執行之聲請均駁回。
訴訟費用由原告負擔。
    事實及理由
壹、兩造爭執要旨：
  一、原告主張：
    (一)訴外人張高誌以其所有車號6383-FZ自用小客車向被告
        投保第三人責任險，並附加乘客責任險，保險單號碼為
        17421第92V0000000號，本保險單適用財政部91.07.10
        台財保第0910750797號函核定之條款。保險期間自民國
        （下同）92年7月25日中午12時起至93年7月25日中午2
        時止，其中乘客責任險部分，每一個人死亡保險金額為
        新臺幣（下同）1,000,000元，依車險新制費率規章，
        凡出險日發生在90年7月1日以後者，理賠金額依原保險
        金額三倍為給付。
    (二)原告之子王義鈞向張高誌借用上開汽車，於94年4月9日
        晚上11時許，駕駛該車行經國道一號高速公路北上194
        公里處，因閃避不明車輛致失控擦撞內側護欄，王義鈞
        遭拋出車外經送醫不治死亡。依第三人責任保險汽車乘
        客責任附加條款(一)：「茲經雙方同意，在被保險人繳付
        保險費後，本公司對被保險人因所有、使用或管理被保
        險汽車發生意外事故，致乘客死亡、殘廢或受有體傷時
        ，本公司依照本保險單汽車第三人責任險有關條款及下
        列各項規定負賠償之責。前項所稱乘客包括駕駛人及乘
        坐或上下被保險汽車之人。」而原告之子王義鈞既因張
        高誌同意使用被保險汽車，並於系爭保險契約承保範圍
        內意外死亡，被告即應理賠3,000,000元。原告二人為
        王義鈞之法定繼承人，而本件保險金為可分之債，原告
        二人各二分之一，且原告曾發函向被告請求給付保險金
        ，被告於94年2月23日收受，經15日仍未給付，故應自
        94年3月11日起付遲延責任。
    (三)被告雖以王義鈞酒醉駕車為辯，但查：被告未舉證證明
        王義鈞確有酒醉，其提出之彰化基督教醫院文件縱為實
        正，但此檢驗有偽陽性，不足採信。又王義鈞縱有飲酒
        ，但事故發生係因閃避他車，與飲酒無因果關係，亦不
        可以拒絕理賠。
    (四)保險契約係個別訂立存在，不論保險人是否以附加方式
        ，一經受理，即為獨立之保險契約，故被告主張汽車保
        險共同條款第十條第二項之酒精影響吐氣成份超過每公
        升0.25毫克以上，於本件第三人責任保險汽車乘客責任
        保險附加條款亦有適用，實有誤會。蓋：茍如被告主張
        ，則該第十條本可適用於此乘客責任險，則乘客責任險
        附加條款(六)之免責條款即屬重複，且該第十條範圍更廣
        ，不僅係受酒類影響者，被告可否以其他事免責，即生
        問題。況本件係附加於第三人責任險，而第三人責任保
        險條款第四條亦有不保事項約定，並無酒類影響之約定
        ，在其後另有附加條款二種，一為第三人責任險受酒類
        影響車禍被害人補償附加條款，一為本件之乘客責任險
        條款，前開第二條對酒影響固有約定，指吐氣含酒精成
        分超過公升0.25毫克，而本件附加保險則無，足見本件
        應無共同條款適用，即無約定酒類影響之酒精成分約定
        。
    (四)並聲明：(1)被告應給付原告各1,500,000元，及自94年3
        月11日起至清償日止按週年利率百分之十計算之利息；
        (2)願供擔保，請准宣告假執行。
  二、被告抗辯：
    (一)根據彰化基督教醫院之抽血報告，王義鈞血液含酒精濃
        度為66.44mg/dl，超過吐氣酒精濃度每公升0.25毫克，
        依照第三人責任保險汽車乘客附加條款第六款規定，被
        告不負賠償責任。且駕駛人受酒類影響，係指飲酒吐氣
        所含酒精成分超過每公升0.25毫克以上，此乃汽車保險
        共同條款第十條不保事項第二項第三款所規定等語。
　　(二)並聲明：駁回原告之訴。
參、法官使兩造整理並協議簡化爭點如下：
  一、不爭執事項：（本院採為判決之基礎）
    (一)訴外人張高誌以其所有車號6383-FZ自用小客車向被告
        投保第三人責任險，並附加乘客責任險，保險單號碼為
        17421第92V0000000號，本保險單適用財政部91.07.10
        台財保第0910750797號函核定之條款。保險期間自92年
        7月25日中午12時起至93年7月25日中午2時止，其中乘
        客責任險部分，每一個人死亡保險金額為1,000,000元
        ，依車險新制費率規章，凡出險日發生在90年7月1日以
        後者，理賠金額依原保險金額三倍為給付。
    (二)原告之子王義鈞向張高誌借用上開汽車，於94年4月9日
        晚上11時許，駕駛該車行經國道一號高速公路北上194
        公里處，因車輛擦撞內側護欄，王義鈞遭拋出車外經送
        醫不治死亡。
    (三)依財政部91.07.10台財保第0910750797號函核准之第三
        人責任險專用保險單條款參、附加條款中之「第三人責
        任保險受酒類影響車禍受害人補償附加條款」第二條規
        定，所稱受類影響係飲酒後吐氣含酒精成分超過每公升
        0.25毫克。「第三人責任保險汽車乘客責任險附加條款
        」(一)第二項規定，所稱乘客包括駕駛人及乘坐或上下被
        保險汽車之人；附加條款(六)規定駕駛人受類影響所致其
        死亡、殘廢或受有體傷者，保險人不負賠償責任。
    (四)王義鈞於94年4月10日零時46分，經彰化基督教醫院抽
        血檢驗血液酒精濃度為66.44mg/dl，相當吐氣酒精濃度
        每公升0.281毫克。
  二、爭執事項：
    (一)王義鈞是否因閃避他車以致失控擦撞內側護欄肇事？
    (二)王義鈞有無飲酒駕車？（即前述彰化基督教醫院抽血檢
        驗報告是否呈偽陽性反應？）
    (三)如有飲酒駕車，與本件車禍發生有無因果關係？
    (四)如無因果關係，被告可否拒絕理賠？
參、得心證之理由：
  一、王義鈞是否因閃避他車以致失控擦撞內側護欄肇事？
    (一)王義鈞於右揭時地駕駛車號6383-FZ自用小客車肇事後
        ，乘坐該車之丁○○於內政部警政署國道公路警察局第
        三警察隊員林分隊警員詢問時陳述：「當時我們行駛中
        內側車道，當時內側車道有一部不詳車號之自小客車從
        內車道變換中內側車道，王義鈞發現安全距離太近了，
        立即踩煞車，往左邊閃快撞到護欄時，又往右閃避時失
        控打轉，就撞到東西……」等語（見國防部中部地方軍
        事法院檢察署93年4月10日中勘字第7號勘驗案件卷宗第
        30頁背面、第31頁正面）。軍事檢察官陳克勤即以證人
        丁○○指稱本件車禍乃遭不明車輛撞擊所致而移由臺灣
        彰化地方法院檢察署偵查，該署檢察官指示彰化縣警察
        局針對王義鈞所駕駛車輛是否曾遭其他車輛撞擊之情形
        進行勘察，彰化縣警察局之分析研判為：「一、綜合63
        83-FZ自用小客車與案發現場勘察結果，推測死者開車
        經過案發地點時，疑因車速過快，車輛失控致使車輛一
        面旋轉一面前進，由車輛右後側先行撞擊中央護欄，後
        因撞擊力導致車輛往外側移再導致右前車頭撞擊護欄，
        此時車輛持續旋轉，打轉一百八十度後車輛左後側再撞
        擊護欄，且自小客車再一面滑行，一面旋轉至停車處，
        該車車體零件並刮擦路面，留下一道Ｓ形之刮擦痕；致
        死者疑因車輛撞擊及車體旋轉瞬間離心力由後擋風玻璃
        飛出，掉落於路肩處。…三、經勘察該部自小客車撞擊
        情形，由於遺落部分跡證，且該車尾部撞擊毀損情形嚴
        重，依據現有跡證，尚無具體事證可證明自小客車失控
        原因係遭其他車輛撞擊。…」，此有彰化縣警察局彰警
        刑鑑字93274號現場勘察報告表可憑（見臺灣彰化地方
        法院檢察署93年度相字第310號相驗卷宗第20頁）。
    (二)證人丁○○於本院審理時具結證述：「（法官問：肇事
        之前有無感覺他開的車有任何異狀？）沒有感覺到有特
        別加速或減速的情形，我只感覺到車子有碰撞，忽然車
        子就失控旋轉。」、「（法官問：肇事之前有無注意車
        道旁的相鄰車道情形？）車子是開在內線車道的隔鄰車
        道，不是最內線車道，也不是最外線的車道，當時車輛
        的車距都很大，也沒有發現什麼異狀。」、「（法官問
        ：你於93年4月10日在國道公路警察局第三警察隊員林
        分隊警員詢問時所稱『內側車道有一部不詳車號的自小
        客車由內側車道變換到你們的車道，王義鈞發現後踩煞
        車』與你剛才所述王義鈞車速沒有特別快或特別慢及車
        輛間距都很大不同，有何意見？）車禍剛發生我一片混
        亂，警察一直問我，所以我才這樣說。」（法官問：你
        有無看到一部車子忽然變換車道？）是有看到，不過那
        輛車子的距離與我們離很遠，超過安全距離，所以我並
        沒有感覺到王義鈞有忽然將車速變慢的情形。」
    (三)綜合彰化縣警察局之現場勘察報告及證人丁○○於本院
        之證述，應足以認定王義鈞並非因閃避他車以致失控擦
        撞內側護欄而肇事。
  二、王義鈞有無飲酒駕車？（即前述彰化基督教醫院抽血檢驗
      報告是否呈偽陽性反應？）
    (一)王義鈞於右揭時地駕車肇事受傷後，經救護車送至彰化
        基督教醫院急救，業據被告丁○○證述明確。而關於王
        義鈞到院時之生命跡象等相關事宜，財團法人彰化基督
        教醫院於94年6月30日以九十四彰基病歷字第9406114號
        函說明如下：「一、病患王義鈞於民國94年4月10日零
        時20分由119救護車送到本院急診，抵院時呈現意識昏
        迷，沒有呼吸，血壓50/20mmNg，心跳101次/分，立刻
        予以氣管插管人工呼吸，搶救輸液與輸血治療休克，緊
        急電腦斷層檢查確定有腹內出血，因本院加護病房滿床
        ，故轉至沙鹿童綜合醫院。二、急救時並無明顯酒味，
        抵院後立即打針抽血輸液，故抽血時的生命象如上述。
        抽血檢驗結果為66.44mg/dl，如換算為吐氣酒精濃度為
        0.281mg/ l(毫克/公升)。」此有該函在卷足憑。
    (二)原告雖以財團法人彰化基督教醫院九十三年彰基院字第
        930152號函關於病患黃舜銘先生血液酒精測試結果說明
        及證人林正修於另案民事事件審理時證述「依文獻報告
        用酵素檢驗法檢驗死後檢體會有偽陽性反應，我們醫院
        （指彰化基督教醫院）是用酵素檢驗法檢驗，可能會有
        偽陽性反應…」等語，主張彰化基督教醫院前述關於王
        義鈞之抽血檢驗結果有偽陽性反應。但查：前開關於病
        患黃舜銘先生血液酒精測試結果說明及林正修於另案之
        證述，旨在說明病患死亡後才採取血液檢體送檢，容易
        有偽陽性檢測干擾。而本件王義鈞於急救抽血時，雖呈
        現意識昏迷且沒有呼吸，但仍有血壓及心跳，已如前述
        ，故其當時尚未死亡，誠無疑義。王義鈞既非於死亡後
        始採取血液檢體，自可排除偽陽性檢測干擾因素。從而
        原告主張王義鈞之抽血檢驗結果有偽陽性反應云云，即
        非可採。
    (三)彰化基督教醫院函文雖說明王義鈞於急救時並無明顯酒
        味，證人丁○○亦證稱其於王義鈞肇事前沒看到王義鈞
        有喝酒情形。惟查，王義鈞之抽血檢驗結果既已排除偽
        陽性反應，則該科學檢驗結果所呈現王義鈞血液內含有
        酒精成份之事實，即應認為真正。況前函所稱「無明顯
        酒味」，僅是醫護人員於急救當時就王義鈞身體狀況為
        外部觀察之體驗而已，相較於抽血檢驗而言，自以抽血
        檢驗較具科學實證性；另證人丁○○為王義鈞之友人，
        關於王義鈞飲酒與否之要證事實，因涉及王義鈞家屬能
        否向被告請領保險金，其證詞難免有偏頗之虞，故在無
        其他輔助證據佐憑下，尚難以盡信。從而前述函文說明
        及丁○○之證述，即難憑以認定王義鈞未飲酒駕車。
  三、如有飲酒駕車，與本件車禍發生有無因果關係？
      前述檢驗結果，顯示王義鈞血液內含有酒精成份，故堪認
      為王義鈞於右揭時地肇事前係飲酒駕車。參酌證人丁○○
      證述：肇事之前沒有感覺到王義鈞開的車有特別加速或減
      速情形；及彰化縣警察局分析研判：「綜合6383 -FZ自用
      小客車與案發現場勘察結果，推測死者開車經過案發地點
      時，疑因車速過快，車輛失控致使車輛一面旋轉一面前進
      ，由車輛右後側先行撞擊中央護欄，後因撞擊力導致車輛
      往外側移再導致右前車頭撞擊護欄，此時車輛持續旋轉，
      打轉一百八十度後車輛左後側再撞擊護欄，且自小客車再
      一面滑行，一面旋轉至停車處…」，可推斷王義鈞應是車
      速過快，因此失控撞擊中央護欄肇事。而飲酒後之生理反
      應，對駕駛行為會產生全面性影響，諸如對速度感判斷較
      差、對路況應變較為遲頓、易生疲勞而無法集中精神等，
      此與王義鈞駕車速度過快而失控肇事均屬相關，故王義鈞
      飲酒駕車，與本件車禍發生自有因果關係。
  四、依財政部91.07.10台財保第0910750797號函核准之第三人
      責任險專用保險單條款相關規定，被告可否拒絕理賠？
    (一)系爭保險單條款【壹、汽車保險共同條款】第十條不保
        事項第二項第三款規定：「因下列事項所致之賠償責任
        或被保險汽車之毀損滅失，非經本公司書面同意加保者
        ，本公司不負賠償責任：三、被保險人或駕駛人因受酒
        類影響駕駛被保險汽車所致者。前述所稱受酒類影響係
        指飲酒吐氣所含酒精成分超過每公升0.25毫克以上者。
        」另【貳、汽車第三人責任保險條款】第四條不保事項
        第二、三款規定：「因下列事項所致之賠償責任，本公
        司不負賠償之責：二、乘坐或上下被保險汽車之人死亡
        或受有體傷或其財物受有損失所致之賠償責任。三、被
        保險人、使用或管理被保險汽車之人、駕駛被保險汽車
        之人、被保險汽車之人、被保險人或駕駛人之同居家屬
        及其執行職務之受僱人死亡或受有體傷所致之賠償責任
        。」而為因應前述之不保事項，於【參、附加條款】分
        別訂有「第三人責任保險受酒類影響車禍受害人補償附
        加條款」及「第三人責任保險汽車乘客責任險附加條款
        」，供要保人選擇是否購買該附加保險，用以規避不保
        事項所生之風險。本件肇事車輛之所有人張高誌向被告
        投保第三人責任險，並附加乘客責任險，使原本屬第三
        人責任險不保事項之「駕駛人死亡」事故，亦得以該附
        加之乘客責任險請求保險人理賠（第三人責任保險汽車
        乘客責任險附加條款(一)參照）。惟第三人責任保險汽車
        乘客責任險附加條款(六)規定：駕駛人受酒類影響致其死
        亡、殘廢或受有體傷者，本公司不負賠償責任。此附加
        條款「受酒類影響」之不保事項，雖未明示其認定標準
        ，但參酌系爭保險單條款【壹、汽車保險共同條款】第
        十條不保事項第二項第三款規定受酒類影響係指飲酒吐
        氣所含酒精成分超過每公升0.25毫克以上，及道路交通
        安全規則第一百十四條第二款規定飲用酒類後其吐氣所
        含酒精濃度超過每公升0.25毫克者不得駕車之規範意旨
        ，自亦應以飲酒吐氣所含酒精成分超過每公升0.25毫克
        為其標準。
    (二)王義鈞之抽血檢驗結果為66.44mg/dl，換算成吐氣酒精
        濃度為0.281mg/ l(毫克/公升)，已如前述，此已超過
        飲酒吐氣所含酒精成分每公升0.25毫克之標準。從而王
        義鈞飲酒駕車以致肇事死亡，乃第三人責任保險汽車乘
        客責任險附加條款(六)所定之不保事項，被告自可不負賠
        償責任。
　五、綜上所述，原告二人請求被告應各給付1,500,000元，及
      自94年3月11日起至清償日止按週年利率百分之十計算之
      利息，為無理由，應予駁回。而其假執行之聲請，因失所
      依附，應併以駁回。
肆、訴訟費用負擔之依據：民事訴訟法第七十八條、第八十五條
    第一項前段。
中　　華　　民　　國　　94　　年　　7 　　月　　20　　日
                  民事第一庭    法  官  游文科
正本係照原本作成。
如對本判決上訴，須於判決送達後20日內向本院提出上訴狀。
中　　華　　民　　國　　94　　年　　7 　　月　　20　　日
                                書記官
